臺灣高等法院刑事裁定
110年度毒抗字第443號
抗  告  人
即  被  告  陳文星




上列抗告人即被告因違反毒品危害防制條例案件，不服臺灣士林
地方法院110年3月12日裁定（110年度毒聲字第243號），提起抗
告，本院裁定如下：
    主  文
原裁定撤銷。
檢察官之聲請駁回。
    理  由
一、原裁定意旨略以：抗告人即被告甲○○前因施用第二級毒品案
    件，經臺灣士林地方法院以109年度毒聲字第137號裁定令入
    勒戒處所執行觀察、勒戒確定，被告自民國110年1月25日起
    入勒戒處所執行後，經法務部○○○○○○○○附設勒戒處所就其前
    科紀錄與行為表現、臨床評估、社會穩定度等項目，予以評
    估判斷結果，認有繼續施用毒品之傾向等情，有法務部○○○○
    ○○○○110年2月26日新戒所衛字第11007005040號函檢附有無
    繼續施用毒品傾向證明書、有無繼續施用毒品傾向評估標準
    紀錄表1份在卷可稽，認檢察官聲請裁定令被告入戒治處所
    施以強制戒治，核無不合，乃依毒品危害防制條例第20條第
    2項規定，裁定令入戒治處所施以強制戒治，期間為6個月以
    上，至無繼續強制戒治之必要為止，但最長不得逾1年等語
    。
二、按觀察、勒戒後，檢察官或少年法院（地方法院少年法庭）
    依據勒戒處所之陳報，認受觀察、勒戒人無繼續施用毒品傾
    向者，應即釋放，並為不起訴之處分或不付審理之裁定；認
    受觀察、勒戒人有繼續施用毒品傾向者，檢察官應聲請法院
    裁定或由少年法院（地方法院少年法庭）裁定令入戒治處所
    強制戒治，其期間為6個月以上，至無繼續強制戒治之必要
    為止，但最長不得逾1年，毒品危害防制條例第20條第2項定
    有明文。次按勒戒處所應注意觀察受觀察、勒戒人在所情形
    ，經醫師研判其有或無繼續施用毒品傾向後，至遲應於觀察
    、勒戒期滿之15日前，陳報該管檢察官或少年法院（庭），
    觀察勒戒處分執行條例第8條第1項亦定有明文。依據上開規
    定，受觀察、勒戒人有無繼續施用毒品之傾向，係由醫師研
    判。而關於有無繼續施用毒品傾向之評估標準，法務部已於
    110年3月26日以法矯字第11006001760號函修正頒布「有無
    繼續施用毒品傾向評估標準紀錄表」、「有無繼續施用毒品
    傾向評估標準評分說明手冊」，上開評分說明手冊載明判定
    之原則：「受觀察勒戒人入所後，經過2週時間的觀察、勒
    戒，由處所及醫療人員依據其各項紀錄、資料及觀察勒戒期
    間之行為表現，加以評分。在勒戒人入所4-6週後，可再做
    一次評估以做必要之評分修正。每一大項皆有靜態因子與動
    態因子。先以靜態因子分數評分，靜態因子分數總分在60分
    （含）以上為『有繼續施用毒品傾向』；60分以下，與動態因
    子分數相加，如果總分在60分（含）以上，為『有繼續施用
    毒品傾向』」，又評估標準紀錄表及說明手冊中「前科紀錄
    與行為表現」之第1題及第3題之計分方式修正如下(餘無修
    正)：㈠第1項「毒品犯罪相關司法紀錄」：計分方式修正為
    每筆(次)5分，總分上限為10分；㈡第3項「其他犯罪相關紀
    錄」：計分方式修正為每筆(次)2分，總分上限為10分。故
    被告有無「繼續施用毒品傾向」，係依具體個案之臨床實務
    及相關事證等情綜合判定，有其相當之專業依據及標準，且
    涉及專門醫學，又衡酌強制戒治之目的，係為協助施用毒品
    者戒斷毒品之心癮及身癮所為之一種保安處分類型，而該評
    估標準係將與判斷有無繼續施用傾向之相關因素加以列舉及
    量化，適用於每一位受觀察、勒戒處分之人，具一致性、普
    遍性、客觀性，以利執法者判定受勒戒人有無繼續施用毒品
    傾向。
三、抗告意旨略以：原裁定就有無施用毒品傾向，只憑評估師以
    動態因子、社會穩定等因素綜合總分，及被告多年前施用毒
    品之前科認定，依現今憲法修法，顯有律法失衡，應給予被
    告合理之治療。被告有參加過戒毒團體輔導課，並領有法務
    部矯正署戒癮團體輔導結業證書，授課老師均領有專業執照
    。又本次新修正毒品危害防制條例將再犯期間由5年內再犯
    改為3年內再犯，擺脫以往犯人身分處罰，以為病患之治療
    為前提，因被告前無附戒癮治療緩起訴處分之紀錄，且有中
    低收入戶證明，並為單親家庭，懇請檢察官重新審理，給予
    被告附戒癮治療緩起訴處分之較合理、合義務之裁量處置。
    　　
四、經查： 　　
  ㈠毒品危害防制條例第20條之規定業經總統以109年1月15日華
    總一義字第10900004091號令修正公布，自同年7月15日起生
    效施行，惟本條第2項並未經修正，並無比較新舊法之問題
    ，合先說明。
  ㈡被告於執行觀察、勒戒期間，經法務部○○○○○○○○附設勒戒處
    所評定結果，依法務部於110年3月26日修正評估標準調整後
    ，被告法務部○○○○○○○○附設勒戒處所評估評分如下：
　⒈前科紀錄與行為表現部分（包括靜態因子及動態因子）合計
    為28分：
    ⑴靜態因子部分合計為28分：
      ①毒品犯罪相關司法紀錄：有11筆，10分。
      ②首次毒品犯罪年齡：20歲以下，10分。
      ③其他犯罪相關紀錄：4筆（1筆2分），8分。
    ⑵動態因子評定為0分：
  ⒉臨床評估部分（包括靜態因子及動態因子）合計為16分：
    ⑴靜態因子合計為12分：
      ①多重毒品濫用：無，0分。
      ②合法物質濫用：菸，2分
  　  ③使用年數：超過1年，10分。
    ⑵動態因子合計為4分。
      臨床綜合評估〈含病識感、動機、態度、就醫意願〉：
　　  中度，4分。
  ⒊社會穩定度部分為7分
　  ⑴靜態因子合計為2分
　  　工作：兼職工作（臨時工）2分
    ⑵動態因子合計為5分
      家庭：上限5分
   　 　①入所後家人是否訪視：無，5分。
　　    ②出所後是否與家人同住：否，5分  
　　以上⒈至⒊合計總分為51分，依上開修正以之評估標準，被告
    總分並未達60分，而應評定為「無繼續施用毒品傾向」，有
    法務部○○○○○○○○110年3月30日有無繼續施用毒品傾向證明書
    及有無繼續施用毒品傾向評估標準紀錄表附卷可稽（見本院
    卷第25至26頁）。
  ㈢依被告上開評估標準紀錄表，自難認被告有繼續施用毒品傾
    向，從而檢察官以110年3月26日修正前之評分標準認為被告
    有繼續施用傾向，尚非妥適，應予駁回。原審未及審酌前開
    修正後之評分標準逕裁准檢察官之聲請，即無可維持，應由
    本院予以撤銷。又因本件聲請之瑕疵已無從補正，為免發回
    原審重新裁定徒增司法資源之浪費，爰由本院自為裁定如主
    文第2項所示。
據上論斷，應依刑事訴訟法第413條，裁定如主文。
中　　華　　民　　國　　110 　年　　3 　　月　　30　　日
                  刑事第九庭    審判長法　官  潘翠雪
                                      法　官  陳信旗
                                      法　官  俞秀美
以上正本證明與原本無異。
不得抗告。
                                      書記官  謝崴瀚
中　　華　　民　　國　　110 　年　　3 　　月　　30　　日